臺灣高等法院臺南分院刑事裁定
110年度毒抗字第13號
抗  告  人
即  被  告  嚴志豪



上列抗告人因聲請觀察勒戒案件，不服臺灣嘉義地方法院中華民
國109年12月14日裁定（109年度毒聲字第275號），提起抗告，
本院裁定如下：
    主  文
抗告駁回。
    理  由
一、抗告意旨略以：
　㈠抗告人即被告（下稱被告）嚴志豪於民國109年12月21日提出
    之刑事抗告狀稱：
　⒈被告除先前抗辯曾與其他施用第二級毒品甲基安非他命之人
    共處一室，可能檢驗出稍高的數值外，加上被告從40幾歲迄
    今因憂鬱症至醫院看診並服用藥物，而其中藥物成分也與甲
    基安非他命化學分子式相關，以致在檢驗過程中可能發生誤
    判之情形。
　⒉縱使被告係因與朋友聚會而誤吸入毒煙而有毒品反應，亦應
    以社區醫療處遇代替監禁式治療，方能使被告得以繼續正常
    之家庭與社會生活：
　⑴按毒品危害防制條例對於「初犯」及「五年後再犯」（毒品
    危害防制條例第20條第3項已修正為「三年後再犯」，下同
    ）之毒癮治療方式，係採行「觀察、勒戒」與「緩起訴之戒
    癮治療」並行之雙軌模式；而後者係以社區醫療處遇替代監
    禁式治療，使衷心戒毒之施用毒品者得以繼續正常家庭與社
    會生活。
  ⑵經査，被告除前次經檢察官為缓起訴處分外，未有任何毒品
    前科，且家庭功能正常，有正當工作，應以社區醫療處遇替
    代監禁式治療，方屬的論，原裁定漏未斟酌此情，實有違誤
    。次者，被告因誤吸入毒煙而檢驗出毒品反應後，亦深感後
    悔，是被告已自行至台中榮總嘉義分院參加戒毒療程且有驗
    尿，足認被告並無任何成癮之可能，且認被告可以透過醫院
    療程以達戒治成癮之功能。
　⑶復査，被告與母親同住，蓋因母親雙膝退化性關節炎無法自
    行走動需專人照顧，且又罹患胰臟疾病、腸憩室炎、膽囊结
    石、慢性消化性潰瘍、高血壓心臟病、慢性阻塞肺病併氣喘
    ，目前皆由被告照顧，倘若被告因本案而入勒戒處所觀察、
    勒戒，母親將無人照料，將使其生活難以維持、恐有生命危
    險。
　⑷是以，被告之尿液檢驗結果甲基安非他命陽性反應並非顯著
    ，被告並非故意施用毒品，亦已在醫院進行戒治療程，有戒
    斷之決心。且被告之家庭情況並不適合入勒戒處所進行觀察
    勒戒，原裁定漏未斟酌前情，未以社區醫療處遇替代監禁式
    治療，自非可採。
　㈡被告於110年1月14日提出之刑事補充抗告理由狀稱：
　⒈檢察官109年度偵字第1211號聲請書所載被告施用甲基安非他
    命之時間、地點、方式，被告均皆否認，被告未曾如此陳述
    ，檢察官卻能如此詳盡記載，連被告施用方式（將甲基安非
    他命置入玻璃瓶）都能鉅細靡遺完整交代，實教人費解，檢
    察官就被告之犯罪事實並未善盡舉證責任，不足憑採。
　⒉被告於109年7月因憂鬱症狀加劇，因而服用超量的抗憂鬱藥
    物。另被告母親長期為氣喘所擾，被告母親於嘉義市怡康診
    所領有治療氣喘的藥物處方箋，被告在季節轉換之際也好發
    氣喘，所以被告就持母親的處方箋向藥局購買治療氣喘的藥
    物，預防氣喘發作，而被告所購買使用兩款氣喘噴劑分別為
    吸必擴都保定量粉狀吸入劑160/4.5μg/dose（symbicort tu
    rbuhaler）、泛得林定量噴霧劑（ventolin mdi inhaler）
    ，這兩款噴劑是否含有影響藥檢成分？是否有可能與抗憂鬱
    藥物發生交互作用而使檢驗結果發生誤判？此部分應加以調
    查。
　⒊被告於109年12月尿檢亦同樣發生相同些微超標成陽性反應的
    問題，然被告於該期間完全沒有接觸任何毒品，但有使用超
    量抗憂鬱藥物及上開氣喘噴劑，卻遭驗出毒品反應，更足以
    坐實服用上開藥物，足以影響尿檢結果。
　⒋被告於108年3月9日當時仍在緩起訴期間，豈敢貿然涉險，倘
    若被告真有施用毒品，為什麼不尋藉口延遲尿檢時間？被告
    之尿液檢驗結果並非顯著，不能排除上開因服用抗憂鬱藥物
    或氣喘噴劑而導致尿檢未通過之情事。
二、按犯毒品危害防制條例第10條之罪者，檢察官應聲請法院裁
    定，令被告入勒戒處所觀察、勒戒，其期間不得逾二月；依
    前項規定為觀察、勒戒或強制戒治執行完畢釋放後，3 年後
    再犯第10條之罪者，適用本條前2 項之規定，毒品危害防制
    條例第20條第1 項、第3 項分別定有明文。而上開所謂「3 
    年後再犯」，只要本次再犯（不論修正施行前、後）距最近
    1 次觀察、勒戒或強制戒治執行完畢釋放，已逾3 年者，即
    該當之，不因其間有無犯第10條之罪經起訴、判刑或執行而
    受影響（最高法院109 年度台上字第3826號判決意旨參照）
    。　
三、經查：
　㈠被告於109年9月3日14時35分許至臺灣嘉義地方檢察署（下稱
    嘉義地檢署）觀護人室採尿送驗，經台灣檢驗科技股份有限
    公司濫用藥物實驗室（高雄），依據酵素免疫分析法（EIA 
    ）為初步檢驗，並以氣相層析/ 質譜儀法（GC/MS ）確認檢
    驗結果，確呈甲基安非他陽性反應，其中甲基安非他命檢出
    濃度為1369ng/ml，另檢出安非他命濃度為373ng/ml等情，
    有嘉義地檢署觀護人室採尿交辦單、個案採尿情形報告書、
    台灣檢驗科技股份有限公司濫用藥物實驗室（高雄）109年9
    月21日報告編號KH/2020/00000000號濫用藥物檢驗報告在卷
    可稽。而上開台灣檢驗科技股份有限公司濫用藥物實驗室係
    以氣相層析質譜儀法作為確認檢驗方式，而以氣相層析質譜
    儀之方法作藥物及其代謝產物之定性及定量分析檢驗者，均
    不致產生偽陽性反應；且依上開尿液檢驗結果顯示，被告尿
    液中所呈現之安非他命、甲基安非他命濃度，明顯逾濫用藥
    物尿液檢驗作業準則第18條規定之甲基安非他命陽性判定標
    準即「甲基安非他命500ng/ml，且其代謝物安非他命之濃度
    在100ng/ml以上」甚多，倘其未施用甲基安非他命，其尿液
    應無檢出如此高濃度之甲基安非他命成分之可能。又毒品施
    用後於尿液、血液中可檢出之最大時限，與施用劑量、施用
    頻率、施用方式、施用者飲水量之多寡、個人體質、檢體收
    集時間點及所用檢測方法之靈敏度等因素有關，因個案而異
    ；一般於尿液中可檢出之最大時限，古柯鹼為施用後1至4天
    、海洛因為2至4天、嗎啡為2至4天、大麻為1至10天、安非
    他命為1至4天、甲基安非他命為1至5天、MDMA為1至4天、MD
    A為1至4天、Ketamine為2至4天，此有行政院衛生署管制藥
    品管理局（現改制為衛生福利部食品藥物管理署）92年7月2
    3日管檢字第0920005609號函附卷可參。則被告於109年9月3
    日14時35分許，為嘉義地檢署觀護人室採尿送驗，其鑑驗結
    果確呈安非他命、甲基安非他命陽性反應，則被告有於採尿
    時起回溯4日即96小時內之某時，在不詳地點，以不詳方式
    ，施用第二級毒品甲基安非他命之犯行甚明。檢察官聲請意
    旨認被告係於109年8月31日施用甲基安非他命，雖非無據，
    惟參諸上開函示，顯然尚無法排除被告施用毒品時間為採尿
    前回溯96小時內之某時，是自應更正被告本件施用甲基安非
    他命之時間為109年9月3日14時35分許採尿前回溯96小時內
    之某時，附此敘明。
　㈡被告前因施用毒品案件，經嘉義地檢署檢察官以108年度毒偵
    字第552、1080號為附戒癮治療之緩起訴處分確定（緩起訴
    期間為108年10月1日至110年9月30日，觀護結束日期為109
    年9月30日），詎其於緩起訴期間内，在嘉義地檢署觀護人
    室採尿送驗而查獲本件，有臺灣高等法院被告前案紀錄表及
    相關卷證資料可佐。是以，被告本件所為施用第二級毒品犯
    行（109年9月3日14時35分許採尿前回溯96小時内之某時）
    往前回溯3年内，並無因施用毒品而執行觀察、勒戒或強制
    戒治之情形，則原審法院認檢察官之聲請為有理由，依毒品
    危害防制條例第20條第1項規定，裁定被告令入勒戒處所觀
    察、勒戒，經核於法並無不合。
　㈢被告雖辯稱係吸入「二手煙」所致尿液含有甲基安非他命之
    陽性反應等語。惟同處一室之人，若其中一人施用第一、二
    級毒品，其他未施用者之尿液經檢驗是否會呈海洛因、安非
    他命陽性反應，雖無相關文獻資料可供參考，然依常理判斷
    ，若與吸食第一、二級毒品海洛因、甲基安非他命者同處一
    室，其吸入「二手煙」或蒸氣之影響程度，與空間大小、密
    閉性、吸入之濃度多寡及吸入時間長短等因素有關，且因個
    案而異，縱然吸入二手煙或蒸氣者之尿液可檢出毒品反應，
    其濃度亦應遠低於施用者，有行政院衛生署食品藥物管理局
    （已改制為衛生福利部食品藥物管理署）93年7月30日管檢
    字第0930007004號函可參；又吸入煙霧或安非他命之「二手
    煙」，在文獻上雖尚無能否由尿液中檢驗出煙毒或安非他命
    反應之研究報告，然依法務部調查局檢驗煙毒或安非他命案
    件經驗研判，若非長時間與吸毒者直接相向，且存心大量吸
    入吸毒者所呼出之煙氣，以「二手煙」中可能存在之低劑量
    煙毒或安非他命，應不致在尿液中檢驗出煙毒或安非他命反
    應，亦有法務部調查局（第六處）82年8月6日（82）技一字
    第4153號函足考；再徵諸被告上揭尿液檢驗報告，檢出濃度
    為甲基安非他命濃度達1369 ng/ml，遠高於衛生福利部公告
    判定依據閾值500ng/ml之標準甚多，又安非他命濃度達373n
    g/ml，亦高於100ng/ ml，排除偽陽性之可能，揆諸前揭開
    說明，被告辯稱其吸到二手毒品，並未施用甲基安非他命云
    云，亦屬無據。
　㈣抗告意旨雖以其並無施用毒品，可能因服用抗憂鬱、氣喘藥
    物，而影響驗尿結果云云。惟查，甲基安非他命及安非他命
    係國內禁止醫療使用之第二級毒品，故經衛生福利部核可上
    市之藥品均不含安非他命及甲基安非他命等情，此有法務部
    法醫研究所110年1月25日法醫毒字第11000003810號函、衛
    生福利部食品藥物管理署110年2月9日FDA管字第1100003853
    號函（見本院卷第97頁、第119頁）在卷可按，是被告所稱
    其所服用之藥品既係合格醫療院所所開立之藥物，其內當無
    含甲基安非他命、安非他命毒品成分之可能。再參以本院依
    被告聲請函詢臺中榮總嘉義分院，詢問該院所開立予被告服
    用之藥物是否會導致其尿液檢出安非他命、甲基安非他命陽
    性反應，經臺中榮總嘉義分院回覆稱：「一、服用附件藥單
    開立之藥物（臺中榮總嘉義分院開立給被告服用之藥物）不
    會檢驗出安非他命或甲基安非他命陽性反應。二、被告因憂
    鬱症就診，自108年3月14日起無開立相關成分藥物，不會成
    陽性反應。」等語，有該院110年1月19日中總嘉企字第1100
    000070號函及檢附之病歷摘要表（補充）在卷可據（見本院
    卷第81-83頁）；另本院再分別向法務部法醫研究所、衛生
    福利部食品藥物管理署函詢有關服用「吸必擴都保定量粉狀
    吸入劑」、「泛得林定量噴霧劑」是否會影響尿檢毒物反應
    ？是否會檢出安非他命或甲基安非他命陽性反應？經法務部
    法醫研究所函覆稱：「……三、經查來文所詢藥物『吸必擴都
    保定量粉狀吸入劑』、『泛得林定量噴霧劑』，並未發現使用
    後會導致尿液呈安非他命和甲基安非他命陽性反應之成分，
    因此使用上揭藥品後，其尿液以氣相層析質譜分析法（GC/M
    S）檢驗，不會產生甲基安非他命或安非他命陽性反應。」
    ，另衛生福利部食品藥物管理署函覆稱：「……經查衛生福
    利部藥品許可證資料，來函所示之藥品『吸必擴都保定量粉
    狀吸入劑』、『泛得林定量噴霧劑』不含甲基安非他命或可代
    謝成甲基安非他命之成分。」等情，有法務部法醫研究所11
    0年1月25日法醫毒字第11000003810號函、衛生福利部食品
    藥物管理署110年2月9日FDA管字第1100003853號函（見本院
    卷第97頁、第119頁）存卷可憑，是被告辯稱可能因服用藥
    物導致尿液檢驗產生偽陽性反應云云，顯係事後卸責之詞，
    尚難憑採。
　㈤按所謂毒品戒癮治療計畫，係法務部基於防制毒品危害之刑
    事政策與毒品危害防制條例第24條規定，鑑於對於若干施用
    毒品者若僅施以徒刑不足以斷絕毒癮之規範本旨，乃令檢察
    機關與衛生福利部合作，由檢察官審酌個案情形，援引毒品
    危害防制條例第24條，並參酌刑法第57條所列事項及公共利
    益之維護，改以緩起訴處分方式轉介毒品施用者前往醫療院
    所治療，然是否為附命完成戒癮治療之緩起訴處分，係屬檢
    察官之職權，尚非法院之權責範圍；而毒品危害防制條例第
    20條第1項規定之施以觀察、勒戒，係保安處分之一種，且
    為強行規定，除有毒品危害防制條例第21條第1項規定犯同
    條例第10條之罪者，於犯罪未發覺前，自動向衛生福利部指
    定之醫療機構請求治療，醫療機構免將請求治療者送法院或
    檢察機關，以及同條例第24條第1項規定檢察官先依刑事訴
    訟法第253條之1第1項、第253條之2之規定，為附命完成戒
    癮治療之緩起訴處分時，不適用第20條第1項之程序外，凡
    經檢察官聲請，法院僅得依法裁定令入勒戒處所觀察、勒戒
    ，尚無自由斟酌以其他方式替代之權。而遍查卷內資料，被
    告既未曾在犯罪未發覺前，自動向衛生福利部指定醫療機構
    請求治療之情事，自與前揭第21條第1項之規定不符。是以
    本件檢察官經斟酌個案情形，認以向法院聲請觀察、勒戒始
    能達成戒癮治療之目的，而未對被告為附命完成戒癮治療之
    緩起訴處分諭知，乃屬檢察官適法職權之行使，本院亦無從
    斟酌個案情節，而改以「附命完成戒癮治療之緩起訴處分」
    替代原審法院依檢察官聲請所為認「被告應送勒戒處所觀察
    、勒戒」之諭知。從而，原審因認檢察官聲請將被告送勒戒
    處所觀察、勒戒，為有理由，裁定將被告送勒戒處所施以觀
    察、勒戒，於法並無不合。
　㈥至抗告意旨所稱之被告家庭狀況等情，縱屬非虛而值同情，
    惟仍與被告施用毒品犯行無涉，且觀察、勒戒旨在幫助施用
    毒品者戒除毒癮，用以矯治、預防行為人再犯，當無因行為
    人之家庭因素而免予執行之理。被告執前詞提起本件抗告，
    亦無理由。
四、綜上所述，被告施用第二級毒品甲基安非他命之事證明確，
    原審法院因認檢察官之聲請正當，依毒品危害防制條例第20
    條第1項之規定，裁定將被告送勒戒處所觀察、勒戒，經核
    其認事用法並無不合，抗告意旨所執前詞指摘原裁定不當，
    為無理由，應予駁回。
據上論斷，應依刑事訴訟法第412條，裁定如主文。 　　　　
中　　華　　民　　國　　110 　年　　2 　　月　　23　　日
                  刑事第三庭    審判長法　官  陳連發
                                      法　官  洪榮家
                                      法　官  何秀燕
以上正本證明與原本無異。
不得再抗告。
　　　　　　　　　　　　　　　　　　　書記官  翁心欣
中　　華　　民　　國　　110 　年　　2 　　月　　23　　日